臺灣臺北地方法院民事判決　　　　　　 100年度訴字第1235號
原　　　告　張彭雲珍
訴訟代理人　馮志剛律師
被　　　告　陳虹燁
訴訟代理人　陳建宏律師
複代理人　　楊明哲律師
上列當事人間請求清償債務事件，本院於民國100 年12月12日言
詞辯論終結，判決如下：
    主      文
原告之訴駁回。
訴訟費用由原告負擔。
    事實及理由
一、原告主張：
  (一)原告於民國98年8 、9 月間原擬以新臺幣（下同）6,500,00
    0 元出售其所有坐落新北市○○區○○段41地號土地（權利
    範圍：1 27/100000 ）及其上建物門牌號碼：新北市○○區
    ○○路二段275 號19樓房屋（下稱系爭房地），被告知悉後
    即與原告商量，兩人同意以原告應繳付被告之會款1,210,00
    0 元抵扣後，再以價金5,000,000 元出售予被告，雙方遂於
    98年9 月21日簽定不動產買賣契約書（下稱系爭買賣契約書
    ）。詎被告於簽約當時向原告謊稱無足夠資金支付系爭買賣
    契約書第2 條第1 款約定之1, 510,000元，僅當場支付現金
    30 0,000元予原告，並告知待系爭房地辦理過戶並向銀行辦
    理貸款核准撥款後，再一次付清，原告基於多年朋友情誼，
    信任被告之說詞，乃先行移轉系爭房地所有權予被告，但於
    98年11月4 日要結清價金款項時，被告卻僅支付115 ,000
    元，嗣經原告多次催告，迄今仍拒不給付，爰依系爭買賣契
    約書提起本訴等情。
  (二)對被告抗辯之陳述：
    依系爭房地當時行情，及被告轉售後，該取得之人向銀行抵
    押貸款金額為7,320,000 元，可見系爭房地價值為8,000,00
    0 多元，兩造是同意先抵扣1,210, 000元會款後，再以5,00
    0,000 元價格出售系爭房地予被告。
  (三)聲明：被告應給付原告1,510,000元及自98年9月21日起至清
    償日止按週年利率5%計算之利息。
二、被告則以：原告於98年9 月間即背負多筆債務，資金周轉不
    靈，乃與被告訂立系爭買賣契約書，簽約當時，被告當場即
    交付現金300,000 元予原告，另以原告應給付之會款1,210,
    000 元抵付買賣價金，合計被告已給付共計1,510,000 元之
    第一次價款給原告，原告並依約交付所有權狀、印鑑證明等
    證件。嗣系爭房地過戶予被告後，被告向銀行申辦系爭房地
    貸款且經銀行核撥款項後，被告旋即代償原告積欠富邦商業
    銀行股份有限公司之貸款3,340,591 元、及扣除原告支付之
    相關房屋稅等費用，尚積欠原告114,769 元，被告已於98
    年11月5 日給付原告1,150,000 元，原告並於收受前開款項
    後，即將系爭房屋鑰匙取交予被告，被告確實已經依系爭買
    賣契約書交付5,000,000 元價金給原告，原告再為本件請求
    顯無理由等語。並聲明：原告之訴駁回。
三、兩造不爭執事項：
  (一)兩造於98年9 月21日就系爭房地訂立系爭買賣契約書，且依
    系爭買賣契約書第1 條：「買賣總價額：雙方議定新臺幣伍
    佰萬元。」等語；第2 條約定：「付款期限及移轉不動產方
    法：第1 項本約簽定時，甲方（即被告）應付乙方（即原告
    ）價款之一部分計新臺幣壹佰伍拾壹萬（含定金），乙方亦
    即日親收足訖」等語。
  (二)系爭買賣契約書訂立之前原告尚積欠被告會款1,210,000 元
    未予清償之事實（見本院卷第61之1 頁、第32頁背面）。
  (三)上開事實，並有不動產買賣契約書影本1 份附卷可稽（見本
    院99年度司促字第32317 號卷附），應堪信為真實。
四、本院之判斷：
    原告起訴主張：兩造是同意以原告應繳付被告之會款1,210,
    00 0元抵扣後，再以價金5,000,000元出售系爭房地予被告
    。詎被告於簽約當時向原告謊稱無足夠資金支付系爭買賣契
    約書第2 條第1 款約定之1, 510,000元，當場僅支付現金30
    0, 000元予原告，並告知待系爭房地產辦理過戶且向銀行辦
    理貸款核准撥款後，再一次付清，惟迄今猶未給付此筆款項
    予原告等情，則為被告所否認，並以前揭情詞置辯。是本件
    應予審究者為兩造間就系爭房地之買賣價金為何？經查：
  (一)按請求履行債務之訴，除被告自認原告所主張債權發生原因
    之事實外，應先由原告就其主張此項事實，負舉證之責任，
    必須證明其為真實後，被告於其抗辯事實，始應負證明之責
    任，此為舉證責任分擔之原則（最高法院43年台上字第377
    號判例意旨參照）。本件原告主張系爭房地兩造合意之買賣
    價金是先扣除原告應繳付被告之會款1,210,00 0元後，再以
    5,000,000 元之價格，將系爭房地出售予被告等情，依前開
    舉證責任分配原則，自應由原告先就系爭買賣契約書中關於
    買賣價金部分，兩是合意先扣除原告應繳付之1,210, 000元
    會款後，始約定5,000,000 元之事實負舉證責任。
  (二)觀諸系爭買賣契約書第2 條約定記載：「付款期限及移轉不
    動產方法：第1 項本約簽定時，甲方（即被告）應付乙方（
    即原告）價款之一部分計新臺幣壹佰伍拾壹萬（含定金），
    乙方亦即日親收足訖」等語。是依該文義內容已表示原告於
    簽立系爭買賣契約書當時曾向被告收取1,510,00 0元之情。
    雖原告主張是因被告說無足夠資金支付此部分款項，需待系
    爭房地產辦理過戶且貸款核准撥款後，再一次付清云云，惟
    原告就此部分並未舉證證明之，且衡諸原告斯時若真未收足
    1,510,00 0元，以該款項金額既鉅之情，原告為保障其買賣
    價金債權，猶應予以明確註記，以便日後釐清雙方權責，又
    豈會毫無隻字片語之情形，此與常情顯不相符。
  (三)再依證人即本件承辦代書陳錦榕於本院審理中到庭證稱：當
    時雙方買賣預定的總價款是5,000,000 元整，簽約時要分兩
    次付款，第一次是付1,510,000 元，尾款是由銀行貸款來支
    付。當時買方告訴伊買方有準備300,000 元現金，伊問買方
    不是1,510,000 元，買方告訴伊因為賣方有欠他會錢，金額
    就是加上這300,000 元，就是1,510,000 元。賣方欠買方的
    會款就是1,210,000 元。伊有問雙方是否確定如此，雙方都
    說是。伊就用手寫的方式寫上1,510,000 元，合約寫完之後
    ，伊有從頭到尾將合約內容逐條複頌給雙方當事人聽，合約
    也各給他們1 份。並最後再問雙方是否這樣沒問題，雙方說
    是。伊就請雙方在後方各自簽名，總共3 份。雙方都有把過
    戶所需證件備齊交給伊等語（見本院卷第78頁背面、第79頁
    ），而以證人陳錦榕與被告間僅為朋友關係，此亦經證人陳
    錦榕證述明確在卷（見本院卷第80頁背面），證人陳錦榕應
    無甘冒刑事偽證重罪，故意為虛偽陳述之必要，是證人陳景
    榕前開證述之內容，應屬實情，且與被告前開抗辯內容相吻
    合。足見被告辯稱系爭房地買賣價金5, 000,000元已包含原
    告用以抵償積欠被告之會款等情，即非無據。
  (四)再佐以原告亦不否認簽立系爭租賃契約書當時被告是有支付
    現金300,000 元（見本院卷第61頁），與兩造所不爭執之原
    告原積欠被告會款1,210,000 元，合計1,510,000 元，而與
    系爭買賣契約書第2 條約定內容即被告需於簽約時給付原告
    款項金額相吻合，更徵是經過核算並扣除原告積欠被告之會
    款後所剩餘之價金，益見被告前開抗辯系爭房地買賣價金為
    5, 000,000元，且以原告積欠被告之會款1,210,000 元抵付
    該5,000,000 元價金之一部乙節，應屬可信。
  (五)至原告另主張依系爭房地當時行情，及被告轉售後，該取得
    之人向銀行抵押貸款金額為7,320,000 元，可見系爭房地價
    值為8, 000,000多元，兩造是同意先抵扣1,210, 000元會款
    後，再以5,000,000 元價格出售系爭房地予被告云云。惟系
    爭房地之價值及買賣成交價格，往往因賣家資金需求程度、
    買家個人喜好、考量因素及現場實際交易情況不同等情形，
    成交金額未必皆相符，且以兩造訂立系爭買賣契約迄至原告
    所指稱之第三人貸款期間，已近1 年之久，而此段期間，各
    項原物料增值、政經情事變更，及前開所述資金需求程度、
    買家個人喜好、考量因素及現場實際交易等，亦多會大幅影
    響系爭土地之買賣成交價格，實難依此即認原告之主張推論
    為可信。
  (六)綜上所述，本件原告並未提出其他證據證明兩造間就系爭房
    地之買賣價金是合意先扣除原告應繳付之1,210, 000元會款
    後，始約定5,000,000 元之情，而被告既已經支付原告300,
    000 元及以原告原積欠之1,210, 000元會款抵扣本件兩造有
    爭執之第一期價金1,510,000 元。從而，原告主張依據系爭
    買賣契約書請求被告給付該價金1,510, 000元及其法定遲延
    利息，為無理由，應予駁回。
五、本件為判決基礎之事證已明，原告雖聲請本院向上海商業儲
    蓄銀行函查系爭房地於99年8 月20日設定抵押權當時之鑑定
    價值，惟原告是於98年9 月21日出售系爭房地與被告，兩者
    相隔已近1 年之久，且此段期間，各項原物料增值、政經情
    事變更，及前開所述資金需求程度、買家個人喜好、考量因
    素及現場實際交易等，亦多會大幅影響系爭房地之買賣成交
    價格等情，已如前所述，本院認無再為調查之必要。另兩造
    其餘攻擊防禦方法及爭點，核與本件判決結果無涉，爰不一
    一論述。
六、結論：原告之訴為無理由，依民事訴訟法第78條，判決如主
    文。
中    華    民    國  100    年    12    月    26    日
                  民事第七庭  法  官  賴淑美
以上正本係照原本作成。
如對本判決上訴，須於判決送達後20日內向本院提出上訴狀。如
委任律師提起上訴者，應一併繳納上訴審裁判費。
中    華    民    國  100    年    12    月    26    日
                              書記官  徐明鈺